Nachl. Joseph Chapiro 21.04.2015
Nachl. Joseph Chapiro
Staatsbibliothek <Berlin> / Handschriftenabteilung
Chapiro, Joseph (1893-1962)
3 Kästen
Ordnungszustand
Katalogisiert
Gattung
Teilnachlass; Nachlass
Weitere Findmittel
Schippang, Liselotte: Übersicht. 1970
Manuskripte, Drucke, Zeitungsausschnitte, Fotos, Medaillen Gerhart Hauptmann betreffend
Steuerfelder
26. Mai 2003 14. März 2005 2015-07-16T06:08:37+01:00
- Kasten 1 (Briefe, Postkarten, Manuskripte), Staatsbibliothek <Berlin> / Handschriftenabteilung; Chapiro, Joseph (1893-1962); 10 Manuskripte
  Gattung
  Teilnachlass
  Steuerfelder
  14. März 2005 14. März 2005 2015-07-16T06:08:37+01:00
  - Mappe 17, Staatsbibliothek <Berlin> / Handschriftenabteilung; Chapiro, Joseph (1893-1962)
    13. September 2011 13. September 2011 2015-07-16T06:08:37+01:00
    - Brief von Gerhart Hauptmann an Hugo Ernst Schmidt, o.D.; Staatsbibliothek <Berlin> / Handschriftenabteilung; Nachl. Joseph Chapiro: K. 1, 17, 1-2; 1 Brief, 2 Bl.
      Personen
      Hauptmann, Gerhart (1862-1946); Schmidt, Hugo Ernst (1863-1899); Lux, Heinrich (30.08.1863-1944)
      Orte
      o.O.
      Gattungen
      Brief
      Objekteigenschaften
      Handschrift
      Inhaltsangabe
      Tut gerne, was er kann, aber wenn Schmidt einen Begriff von den an ihn "gestellten Anforderungen" hätte, würde er "Luxens Gesuch" nicht an ihn "gebracht haben".
      21. Dezember 2011 26. Januar 2012 26. Januar 2012 2015-07-16T06:08:37+01:00
    - Brief von Gerhart Hauptmann an Hugo Ernst Schmidt, 24.04.1887; Staatsbibliothek <Berlin> / Handschriftenabteilung; Nachl. Joseph Chapiro: K. 1, 17, 3-4; 1 Brief, 2 Bl. Kleine Risse an den Rändern und in der Falz
      Hauptmann, Gerhart (1862-1946); Schmidt, Hugo Ernst (1863-1899); Hauptmann, Ivo (1886-1973); Hauptmann, Eckart (1887-1980); Hauptmann, Marie (1860-1914)
      Erkner
      Verbindet die Mitteilung von der Geburt seines zweiten Sohnes Eckart mit einer Einladung nach Erkner. Marie gehe es "ganz wohl, nach Umständen. Natürlich." Bekräftigt die Einladung nach Erkner mit dem Nachsatz: "So stumpfsinnig wie die münchner Maler sind wir hier lange nicht!!! Dafür übernehme ich Garantie".
      21. Dezember 2011 21. Dezember 2011 21. Dezember 2011 2015-07-16T06:08:38+01:00
    - Brief von Gerhart Hauptmann an Hugo Ernst Schmidt, 14.12.1891 [Poststempel]; Staatsbibliothek <Berlin> / Handschriftenabteilung; Nachl. Joseph Chapiro: K. 1, 17, 5; 1 Postkarte
      Hauptmann, Gerhart (1862-1946); Schmidt, Hugo Ernst (1863-1899); Hauptmann, Gerhart (1862-1946)
      Körperschaften
      Burgtheater <Wien>; Deutsches Theater <Berlin>
      Schreiberhau [Poststempel]
      Brief; Postkarte
      Werktitel
      Hauptmann, Gerhart; Einsame Menschen;.
      Hauptmann, Gerhart; Kollege Crampton;.
      Erklärt, weshalb er bei seinem letzten Aufenthalt in Berlin den Freund nicht besucht hat. Er habe geglaubt, "nur von Abend 6 bis den nächsten Tag 6 in Berlin bleiben zu können. Der Grund war Wien." Mittlerweile sei er nun in Wien gewesen und habe "herrliche Eindrücke mitgebracht. Alles ging zudem über Erwarten gut." Auch sei das neue Lustspiel "sogleich vom Burgtheater angenommen worden". Holt den Besuch zwischen Weihnachten und Neujahr nach, wenn die Proben im Deutschen Theater beginnen.
      21. Dezember 2011 13. März 2012 13. März 2012 2015-07-16T06:08:38+01:00
    - Brief von Gerhart Hauptmann an Hugo Ernst Schmidt, geschrieben von Marie Hauptmann, 04.07.1894 [Poststempel]; Staatsbibliothek <Berlin> / Handschriftenabteilung; Nachl. Joseph Chapiro: K. 1, 17, 6; 1 Postkarte
      Hauptmann, Gerhart (1862-1946); Hauptmann, Marie (1860-1914); Schmidt, Hugo Ernst (1863-1899); Klinger, Max (1857-1920); Fischer, Samuel (1859-1934)
      Erkundigt sich, ob "Schmeo" seinerzeit nicht 'Eva und die Zukunft' von Klinger "in Hut genommen" habe. "Bat ich Dich nicht die Sache durch Fischer oder direct nach Schreiberhau zu schicken?" Erbittet Antwort. "Außerdem erwarte ich Dein Oelbild was nun meins ist. Bitte schicke es möglichst sogleich."
    - Brief von Carl Hauptmann, Alfred Ploetz, Gerhart Hauptmann, Martha Hauptmann, Marie Hauptmann, Georg Hauptmann, Lotte Hauptmann, Agathe Hauptmann und Ivo Hauptmann an Hugo Ernst Schmidt, 28.12.1897 [Poststempel]; Staatsbibliothek <Berlin> / Handschriftenabteilung; Nachl. Joseph Chapiro: K. 1, 17, 7; 1 Postkarte; Carl Hauptmann datiert 29.12.1897
      Hauptmann, Carl (1858-1921); Ploetz, Alfred (1860-1940); Hauptmann, Gerhart (1862-1946); Hauptmann, Martha (1862-1939); Hauptmann, Marie (1860-1914); Hauptmann, Georg (1853-1899); Hauptmann, Lotte (1856-1943); Agathe Hauptmann (1884-1932); Hauptmann, Ivo (1886-1973); Schmidt, Hugo Ernst (1863-1899)
  - Mappe 10, Staatsbibliothek <Berlin> / Handschriftenabteilung; Chapiro, Joseph (1893-1962)
    21. November 2011 21. November 2011 2015-07-16T06:08:38+01:00
    - Brief von Joseph Chapiro, Gerhart Hauptmann und Margarete Hauptmann an Adrienne Chapiro, 20.06.1926; Staatsbibliothek <Berlin> / Handschriftenabteilung; Nachl. Joseph Chapiro: K. 1, 10, 2; 1 Postkarte
      Chapiro, Joseph (1893-1962); Hauptmann, Gerhart (1862-1946); Hauptmann, Margarete (1875-1957); Chapiro, Adrienne
      Hiddensee
      Grüße an die Ehefrau Joseph Chapiros in Dresden, der "verehrten Künstlerin und Freundin der Kunst und der Menschen".
      21. November 2011 6. März 2012 6. März 2012 2015-07-16T06:08:38+01:00
    - Brief von Joseph Chapiro, Gerhart Hauptmann, Margarete Hauptmann und Hans Prinzhorn an Adrienne Chapiro, 13.02.1923 [Poststempel]; Staatsbibliothek <Berlin> / Handschriftenabteilung; Nachl. Joseph Chapiro: K. 1, 10, 1; 1 Postkarte
      Chapiro, Joseph (1893-1962); Hauptmann, Gerhart (1862-1946); Hauptmann, Margarete (1875-1957); Prinzhorn, Hans (1886-1933); Chapiro, Adrienne
      Dresden [Poststempel]
      Grüße für die Ehefrau Joseph Chapiros
      14. Dezember 2011 18. Januar 2012 18. Januar 2012 2015-07-16T06:08:38+01:00
  - Mappe 11, Staatsbibliothek <Berlin> / Handschriftenabteilung; Chapiro, Joseph (1893-1962)
    21. November 2011 19. Dezember 2011 2015-07-16T06:08:38+01:00
    - Brief von Gerhart Hauptmann an Joseph Chapiro, 23.10.1923; Staatsbibliothek <Berlin> / Handschriftenabteilung; Nachl. Joseph Chapiro: K. 1, 11, 2; 1 Brief, 1 Bl.; Handschriftlicher Zusatz Gerhart Hauptmanns.
      Hauptmann, Gerhart (1862-1946); Chapiro, Joseph (1893-1962); Fischer, Samuel (1859-1934); Huebsch, Benjamin W. (1876-1964)
      Bozen-Gries [Hotel Austria]
      Hat Fischer über Chapiros "freundlichen und warmen" Brief genau informiert, und dieser habe zugesagt, Chapiro zu "orientieren" und ihn bei Huebsch, "mein[em] Verleger und Vertreter in New-York", zu empfehlen. Fischers Bedenken gegen das rückständige Niveau des amerikanischen Theaters kommentiert Hauptmann mit dem Satz: "Aber das wissen wir ja, und darum grade wollen Sie ja Ihre Arbeitskraft einsetzen, um eine Wandlung darin herbeizuführen." Freilich solle nichts "gegen Herrn Huebsch, sondern durch Herrn Huebsch und auch mit in seinem Interesse geschehen", denn dieser sei nicht nur ein "angesessener, erfahrener und grosser Verleger", sondern habe auch "Rechte in der Hand, die für eine gesunde Operation Voraussetzung sind". Diktiert im Bett, das er seit acht Tagen nicht verlassen habe, doch sei heute der erste fieberfreie Tag gewesen. Die Dauer des Aufenthalts in Gries "ist unbestimmt, Briefe werden uns jedenfalls an eine neue Adresse nachgesandt". Im handschriftlichen Nachsatz erkundigt sich Hauptmann: "Mein Begleitschreiben für Sie kommt wohl zurecht sobald Ihre Abreise feststeht?"
    - Brief von Gerhart Hauptmann an Joseph Chapiro, 13.11.1923; Staatsbibliothek <Berlin> / Handschriftenabteilung; Nachl. Joseph Chapiro: K. 1, 11, 3; Brief von Gerhart Hauptmann an Benjamin W. Huebsch [Brief] Brief von Gerhart Hauptmann an Albert Bernhard Faust [Brief]; 1 Brief, 1 Bl. mit Klebestreifen in der Mittelfalz zusammengehalten; Entwurf: GH Br NL A: Chapiro, Joseph, 3, 4 Handschriftlicher Zusatz Gerhart Hauptmanns.
      Hauptmann, Gerhart (1862-1946); Chapiro, Joseph (1893-1962); Huebsch, Benjamin W. (1876-1964); Faust, Albert Bernhard (1870-1951); Leisner, Emmi (1885-1958); Faust, Theodora; Reinhardt, Max (1873-1943); Deutsch, Elisabeth Franziska (1869-1940); Kahn, Otto Hermann (1867-1934)
      S.-Fischer-Verlag <Berlin> (18861022-1942)
      Santa Margherita Ligure [Villetta Porticiuolo]
      Übersendet beiliegend "das gewünschte Schreiben". Rät wegen der "tantiemelosen Aufführung" zur gemeinsamen Beratung von Chapiro, Reinhardt und Huebsch. Hat an "Frau Geheimrat Deutsch" geschrieben und sie gebeten, "falls sie sich entschliesst, Ihnen ein paar Worte der Einführung bei Herrn Otto H. Kahn mitzugeben", diese im Verlag S. Fischer zu hinterlegen. Wird sich während Chapiros Reise "Mühe geben, hier endlich mal etwas für die Unsterblichkeit zu tun". Erwähnt im Nachsatz einen dem Schreiben ebenfalls beigefügten Brief an "Herrn Professor A.B. Faust an der Universität Ithaca, in dem Sie einen grundgediegenen Mann kennen lernen werden".
      21. November 2011 13. November 2012 29. Juli 2013 2015-07-16T06:08:39+01:00
      - Brief von Gerhart Hauptmann an Benjamin W. Huebsch, 13.11.1923; Staatsbibliothek <Berlin> / Handschriftenabteilung; Nachl. Joseph Chapiro: K. 1, 11, 4; Bei: Brief von Gerhart Hauptmann an Joseph Chapiro [Brief]; 1 Brief, 1 Bl. mit Klebestreifen in der Mittelfalz zusammengehalten; Entwurf: GH Br NL A: Chapiro, Joseph, 3, 5
        Hauptmann, Gerhart (1862-1946); Huebsch, Benjamin W. (1876-1964); Chapiro, Joseph (1893-1962); Reinhardt, Max (1873-1943)
        Santa Margherita Ligure
        Empfehlungsschreiben für Joseph Chapiro: "Er ist unter anderem mit einer Arbeit über mich beschäftigt und besitzt, diese Arbeit angehend, und alles, was die selbstlose Förderung meiner angelegenheit betrifft, mein vollstes Vertrauen." Bittet den Verleger Huebsch, "mit Chapiro in freundschaftliche Besprechungen über seine Pläne eintreten zu wollen", und dankt zugleich für die "ausgezeichnete Vertretung" seiner Interessen in Amerika.
        21. November 2011 13. November 2012 13. November 2012 2015-07-16T06:08:39+01:00
      - Brief von Gerhart Hauptmann an Albert Bernhard Faust, 13.11.1923; Staatsbibliothek <Berlin> / Handschriftenabteilung; Nachl. Joseph Chapiro: K. 1, 11, 5; Bei: Brief von Gerhart Hauptmann an Joseph Chapiro [Brief]; 1 Brief, 1 Bl.
        Hauptmann, Gerhart (1862-1946); Faust, Albert Bernhard (1870-1951); Chapiro, Joseph (1893-1962)
        Santa Margherita Ligure [Villa Porticiuolo]
        Denkt zurück an den Besuch Fausts, "er bleibt eine lebendige Gegenwart". Bittet darum, den Überbringer dieses Briefes "als einen Freund der Vereinigten Staaten, als einen Freund Deutschlands, als einen Freund der Literatur und als meinen Freund zu betrachtet und ihm in diesem Sinne das Gastrecht zu gewähren."
    - Brief von Gerhart Hauptmann an Joseph Chapiro, 25.11.1923 [nachträgliche Datierung durch Chapiro]; Staatsbibliothek <Berlin> / Handschriftenabteilung; Nachl. Joseph Chapiro: K. 1, 11, 6-8; 1 Brief, 1 Bl.; 1 Briefumschlag nebst Notiz von Chapiro; insges. 3 Bl.; Entwurf: GH Br NL A: Chapiro, Joseph, 3, 3 Handschriftlicher Zusatz Gerhart Hauptmanns; Chapiros Notiz dürfte sich auf Hauptmanns Brief vom 13.11.1923 beziehen, vgl. Nachl. Joseph Chapiro: K. 1, 11, 3
      Hauptmann, Gerhart (1862-1946); Chapiro, Joseph (1893-1962); Reinhardt, Max (1873-1943)
      Freut sich über Chapiros Vertrauen, hält es vorläufig jedoch für "allzu verantwortlich", in dem "entschieden berechtigten Konflikt" einen Rat zu erteilen. Vielleicht ließe sich die Sache bis zu einer mündlichen Aussprache verschieben. "Die Aufgabe, welche Ihrer in Berlin warten würde, ist eine ungeheure. Sie würden die in Frage stehenden Kunstinstitute durch die schwerste Zeit steuern und lotsen müssen." [Max Reinhardt hatte Chapiro angeboten, die künstlerische Leitung seines Theaterimperiums zu übernehmen.] Versichert im handschriftlichen Nachsatz Chapiro seines Einverständnisses "mit allen Massnahmen zur 'Erstaufführung'".
      23. November 2011 13. November 2012 13. November 2012 2015-07-16T06:08:39+01:00
    - Brief von Gerhart Hauptmann an Joseph Chapiro, 09.01.1925; Staatsbibliothek <Berlin> / Handschriftenabteilung; Nachl. Joseph Chapiro: K. 1, 11, 9; 1 Brief, 1 Bl.
      Hauptmann, Gerhart (1862-1946); Chapiro, Joseph (1893-1962); Chapiro, Joseph (1893-1962)
      Rapallo [Via Avenaggi 6]
      Chapiro, Joseph; Gespräche mit Gerhart Hauptmann;.
      Chapiro, Joseph; Politik und Kultur;.
      Hat nach Lektüre von Chapiros Typoskript Bedenken wegen dessen Wiedergabe des Gespräches über Politik. Trotz "vielem Guten" habe er darin auch "manche Unklarheit" gefunden. Hat die Nacht über wenig geschlafen, weil ihm die Angelegenheit der 'Gespräche' durch den Kopf gegangen ist. "Sie werden begreifen, dass es mir nicht gleichgültig sein kann, bei der Behutsamkeit meiner Art, mich öffentlich zu äußern, wenn ich, redend eingeführt, ein Bild von mir geprägt sehe, das meine eigene Behutsamkeit über den Haufen wirft. Kann die "Mitverantwortung" für die 'Gespräche' nur übernehmen, wenn er "sie vorläufig sorgfältig gelesen und gutgeheissen" habe. Hat das "Politikgespräch", welches er stellenweise als "konfus" und etwas dünn" empfindet, durch "Kürzung, wie ich sie bei eigenen Sachen vornehme, geschlossener und klarer gemacht". Gestrichen wurde zudem alles, was nicht "als Wort und Gedanke von mir" gelten konnte. Der in den Zeitungen publizierte Brief war ursprünglich nur für Chapiro bestimmt gewesen. "Als ich ihn schrieb, schwebte mir vor, was ich im Schnellzugkupee von Ihren 'Gesprächen' einmalig und flüchtig aufgefasst hatte." Wenn Chapiro sich verpflichtet habe, das "Politikgespräch" zu veröffentlichen, "dann muss es geschehen" [dieses war bereits am 1., 4. und 6. Januar 1925 in der 'Neuen Freien Presse' erschienen]. Lieber wäre es ihm freilich, "es unterbliebe, bis es eben die Form hat, die es für das Buch würdig macht." Auch solle das Gespräch "in deutschen Zeitungen" nicht nachgedruckt werden.
      23. November 2011 6. März 2012 6. März 2012 2015-07-16T06:08:39+01:00
    - Brief von Gerhart Hauptmann an Joseph Chapiro, 21.08.1925; Staatsbibliothek <Berlin> / Handschriftenabteilung; Nachl. Joseph Chapiro: K. 1, 11, 10-12; 1 Brief, 2 Bl.; 1 Briefumschlag; insges. 3 Bl.
      Hauptmann, Gerhart (1862-1946); Chapiro, Joseph (1893-1962); Gémier, Firmin (1869-1933); Margueritte, Victor (1866-1942); Chapiro, Adrienne; Hauptmann, Gerhart (1862-1946)
      Deutsches Schauspielhaus <Hamburg>
      Bad Liebenstein [Hotel Kaiserhof]
      Hauptmann, Gerhart; Die Weber;.
      Hauptmann, Gerhart; Veland Tragödie;.
      Ist erfreut über die Absicht Gémiers, einen Akt der 'Weber' aufzuführen, "der Name des grossen Regisseurs und Schauspieler" bürge für eine "ausgezeichnete Darstellung". Hat das Buch von Victor Margueritte erhalten und ist "sehr gerührt von dieser Aufmerksamkeit und [über] die überaus freundlichen Worte seiner Widmung". Betont das Übernationale von Kunst und Wissenschaft, "und wenn diese Republik der Geister da und dort auseinandergerissen worden ist, so ist dies durch rohe und ungeistige Kräfte geschehen, die nicht herrschend werden dürfen, wenn wahre Kultur, das höchste Menschenmögliche in dieser Welt, nicht vernichtet werden soll. Durch die Angriffe solle Chapiro sich "nicht rühren" lassen. Wenn er eine Absicht verfolge, solle er sie "durchführen und nicht rechts und nicht links blicken". Er solle sich auf keine Polemiken einlassen, "welche die Missverständnisse, die Gegensätze nur häufen und den Weg zum versöhnlichen Ausgleich ein für allemal verrammeln. Spricht oft von der "kunstreichen Hand" Adrienne Chapiros und der "entzückenden Miniature, die meinen Kopf zum Objekte hat." Die Dauer des Aufenthalts in Bad Liebenstein ist noch ungewiss, vor dem "17. September, wo meine Premiere in Hamburg ist", werde allerdings kaum die Möglichkeit zu einer ruhigen Aussprache sein. "In Hamburg beteilige ich mich, wie Sie vielleicht wissen, an den Proben [zu 'Veland' im Deutschen Schauspielhaus]."
    - Brief von Gerhart Hauptmann an Joseph Chapiro, 17.11.1925; Staatsbibliothek <Berlin> / Handschriftenabteilung; Nachl. Joseph Chapiro: K. 1, 11, 13; 1 Brief, 1 Bl.
      Hauptmann, Gerhart (1862-1946); Chapiro, Joseph (1893-1962); Gémier, Firmin (1869-1933); Höflich, Lucie (1883-1956); Kloepfer, Eugen (1886-1950); Marr, Hans (1878-1949); Winterstein, Eduard von (1871-1961); Hauptmann, Gerhart (1862-1946); Chapiro, Joseph (1893-1962)
      Rapallo [Villa Carlevaro]
      Hauptmann, Gerhart; Vor Sonnenaufgang;.
      Hauptmann, Gerhart; Fuhrmann Henschel;.
      Hauptmann, Gerhart; Rose Bernd;.
      Hauptmann, Gerhart; Gabriel Schillings Flucht;.
      Hauptmann, Gerhart; Michael Kramer;.
      Hauptmann, Gerhart; Elga;.
      Hauptmann, Gerhart; Die Ratten. Eine Berliner Tragikomödie;.
      Hauptmann, Gerhart; Griselda Lustspiel;.
      Verweist auf den März des folgenden Jahres: Bis dahin müsse noch vieles geklärt werden, "ehe ich wissen kann, ob ich nach Paris gehe". Denkt nicht mehr daran, 'Vor Sonnenaufgang' in Paris zur Aufführung zu bringen. "Es sind doch Dinge darin, die unter Umständen in Paris eine ähnliche Wirkung haben könnten, wie seinerzeit in Berlin, und das zu provozieren hätte doch wenig Sinn." Diskutiert im Folgenden mehrere Stücke, die in Paris aufgeführt werden könnten. 'Fuhrmann Henschel' würde in der Besetzung mit Lucie Höflich [als Hanne Schäl] und Klöpfer, Marr oder Winterstein [als Henschel] vielleicht "doch eine Neuheit" sein. "Auch 'Rose Bernd' würde so in Betracht kommen, trotzdem es vor Jahrzehnten, zur Ifflandiade verderbt, mit versöhnlichem Schluss aufgeführt worden und verdientermassen durchgefallen ist." Hat einen Brief, "die 'Gespräche' betreffend", beigelegt. Dankt für "die Grüsse von dem ausgezeichneten Herrn Gémier, den unbedingt lieben muss, wer ihm näher getreten ist".
    - Brief von Gerhart Hauptmann an Joseph Chapiro, 18.01.1926; Staatsbibliothek <Berlin> / Handschriftenabteilung; Nachl. Joseph Chapiro: K. 1, 11, 14; 1 Brief, 1 Bl.
      Hauptmann, Gerhart (1862-1946); Chapiro, Joseph (1893-1962); Höflich, Lucie (1883-1956); Avenarius, Hannes M. (1887-1954); Hauptmann, Gerhart (1862-1946)
      Rapallo
      Hauptmann, Gerhart; Hanneles Himmelfahrt;.
      Hauptmann, Gerhart; Und Pippa tanzt! Ein Glashüttenmärchen;.
      Hauptmann, Gerhart; Dorothea Angermann;.
      Antwortet auf den "freundlich informierende[n] Brief" Chapiros. "Die Pariser Frage ist in der Tat schwierig." Auch er sei bereits davon abgekommen, 'Vor Sonnenaufgang' als ein Beispiel seiner Produktion vorzustellen. "'Gabriel Schillings Flucht' halte ich für möglich, ebenso 'Michael Kramer'. 'Fuhrmann Henschel' und 'Hannele' sind ja in Frankreich bereits bekannt." Eine Aufführung von 'Rose Bernd' mit Lucie Höflich "für den deutschen Teil der Aufführungen, oder des schon bekannten 'Fuhrmann Henschel' würde des Erfolges sicher sein." Es gebe viele Möglichkeiten, doch glaube er nicht, dass "'Pippa tanzt' ohne Vorbereitungen verstanden werden" könne. Berichtet von starkem Schneefall. "Aber wir haben ein heizbares Haus, und ich stecke in meiner Arbeit, die mir nachgerade zum einzigen Sinn des Lebens wird. Vor allem öffentlichen Hervortreten persönlicher Art schrecke ich beinahe zurück." Hält 'Dorothea Angermann' "in hohem Maße" für Paris geeignet. "Ich halte das Werk bis nächsten Herbst zurück, erstens, weil ich meinen Arbeitswinter nicht unterbrechen möchte, und zweitens, weil die diesmalige Theatesaison eine so überaus flaue ist."
    - Brief von Leo König und Gerhart Hauptmann an Joseph Chapiro, 12.02.1926 [Poststempel]; Staatsbibliothek <Berlin> / Handschriftenabteilung; Nachl. Joseph Chapiro: K. 1, 11, 15; 1 Postkarte (Ansichtskarte)
      König, Leo; Hauptmann, Gerhart (1862-1946); Chapiro, Joseph (1893-1962)
      Rapallo [Poststempel]
      Übersendet Grüße.
    - Brief von Gerhart Hauptmann an Joseph Chapiro, 26.02.1926; Staatsbibliothek <Berlin> / Handschriftenabteilung; Nachl. Joseph Chapiro: K. 1, 11, 16; 1 Brief, 1 Bl.
      Hauptmann, Gerhart (1862-1946); Chapiro, Joseph (1893-1962); Mann, Thomas (1875-1955); Kerr, Alfred (1867-1948); Reinhardt, Max (1873-1943); Hauptmann, Gerhart (1862-1946)
      Beginnt den Brief mit der Feststellung: "Ich bin ein schlechter Briefschreiber, was Ihnen aber nichts Neues ist." Chapiro müsse aber nun wenigstens einen Dank für seinen letzten Bericht "über das Auftreten Thomas Manns und Kerrs in Paris" erhalten. 'Dorothea Angermann' wird bis zum 15. Mai "druckfertig" sein. Chapiro werde dann ein Exemplar in "Maschinenabschrift" zugehen. Würde das Stück um diese Zeit herum gerne selbst Max Reinhardt vorlesen, vielleicht könne Chapiro ja ein entsprechendes Arrangement treffen und der Vorlesung beiwohnen. "Wo sie stattfinden soll, könnte Reinhardt bestimmen, der ja in seinen Dispositionen gebundener ist, als ich." Kommt noch einmal auf den Anfang des Briefes zurück: "Dass Kerr, den Erbärmlichkeiten des deutschen Theaters gegenüber, die Geduld reisst, und er seine Klinge, wie nie, sausen lässt, scheint mir, ich kann mir nicht helfen, ein recht gesundes Schauspiel an sich. Es muss ja wirklich sehr arg aussehen auf den Brettern, die die Welt bedeuten: Gott besser's!"
    - Brief von Gerhart Hauptmann an Joseph Chapiro, geschrieben von Elisabeth Beerbohm, 15.10.1926; Staatsbibliothek <Berlin> / Handschriftenabteilung; Nachl. Joseph Chapiro: K. 1, 11, 17; 1 Brief, 1 Bl.
      Hauptmann, Gerhart (1862-1946); Beerbohm, Elisabeth (1894-1958); Chapiro, Joseph (1893-1962); Chapiro, Adrienne
      Agnetendorf
      Dankt für den "schönen Abend, den Sie und Ihre herzlich verehrte Gattin uns geschenkt haben" [am 6. Oktober in Berlin].
      23. November 2011 23. November 2011 23. November 2011 2015-07-16T06:08:39+01:00
    - Brief von Gerhart Hauptmann an Joseph Chapiro, 16.05.1927; Staatsbibliothek <Berlin> / Handschriftenabteilung; Nachl. Joseph Chapiro: K. 1, 11, 18; 1 Brief, 1 Bl.
      Hauptmann, Gerhart (1862-1946); Chapiro, Joseph (1893-1962); Reinhardt, Max (1873-1943); Saltenburg, Heinz (1882-1948); Jessner, Leopold (1878-1945); Hauptmann, Gerhart (1862-1946); Maugham, William Somerset (1874-1965)
      Felix Bloch Erben Verlag <Berlin>; Deutsches Theater <Berlin>; Theater in der Josephstadt
      Maugham, William Somerset; Viktoria eine Farce in drei Akten;.
      Begrüßt Chapiros Brief [vom 15. Mai 1927] und dessen Frage, ob er Wünsche an Reinhardt habe, die er diesem in Wien vortragen könne. "Ja, ich habe sie. Seien Sie also dort mein Freund und entscheidender Anwalt." Beschwert sich ausführlich über Reinhardts Umgang mit 'Dorothea Angermann': Dieser habe das Stück bereits zu Beginn der Wintersaison [1926/27] herausbringen wollen. Im Vertrauen darauf habe er seinen Verlag gebeten, die Rechte bedingungslos an Reinhardt zu übergeben. "Durch dieses Verhalten wollte ich erklären: ich weiss mich in Deiner Hand auch ohne Bedingungen bestens aufgehoben." Aber die Aufführung verzögerte sich. "Nach vielem Hin und Herreden stimmte ich dem Wunsche Reinhardt's gegen meine eigentliche Überzeugung zu, die Premiere des Stückes [am 20. November 1926] nach Wien zu verlegen. Man könne, nach einer dortigen Probeaufführung sagte Reinhardt, die Berliner umso vollendeter gestalten." Dann habe Reinhardt jedoch in Wien gleichzeitig 'Viktoria' einstudiert und acht Tage darauf 'Dorothea Angermann' damit erdrückt. "Es erwächst nun Reinhardt aus diesen Vorgängen meiner Ansicht nach die unabweisbare Ehrenpflicht mir durch eine glanzvolle Aufführung bis spätestens 15. Oktober [...] im Deutschen Theater Berlin eine volle Genugtuung zu geben und einen Teil der Schädigungen auszugleichen, die mir, wie alle Welt weiss, erwachsen sind."